【裁判字號】    97,訴,3524
【裁判日期】    971127
【裁判案由】    商業會計法等
【裁判全文】
臺灣板橋地方法院刑事判決              97年度訴字第3524號
公  訴  人  臺灣板橋地方法院檢察署檢察官
被      告  甲○○
上列被告因違反商業會計法等案件，經檢察官提起公訴（97年度
偵字第19049 號、第19050 號），本院於準備程序進行中，被告
就被訴之事實為有罪之陳述，經告知被告簡式審判程序之旨，並
聽取當事人之意見後，裁定進行簡式審判程序，判決如下：
    主  文
甲○○共同幫助連續商業負責人以明知為不實之事項，而填製會
計憑證，處有期徒刑陸月，如易科罰金，以佰元折算壹日，減
為有期徒刑月，如易科罰金，以佰元折算壹日。
    事  實
一、甲○○有賭博案件前科，其明知現今犯罪集團或不法份子為
    掩飾其不法獲利行徑，避免執法人員之追究處罰，常誘使他
    人提供身分證件等個人資料作為公司行號之掛名負責人，該
    犯罪集團再反覆以此公司行號名義填製不實之統一發票，對
    外販售給有意逃漏稅捐之其他公司行號，供作該等公司行號
    逃漏稅捐或其他各種財產之不法用途使用，其能預見此情，
    猶與真實姓名、年籍不詳、自稱係「李道涵」之成年男子，
    共同基於違反商業會計法明知為不實事項而填製會計帳冊及
    幫助他人逃漏稅捐等概括犯意，自民國93年11月間起至94年
    2 月間止，將其身分證件資料交予「李道涵」，由「李道涵
    」接續在臺北縣三峽鎮○○路30之3 號5 樓及臺北縣三峽鎮
    ○○路3 巷2 之1 號4 樓等處，各虛設義理有限公司（下稱
    義理公司）及捷昇和實業有限公司（下稱捷昇和公司），由
    其擔任名義負責人，其乃商業會計法所規定之商業負責人，
    其等明知(一)義理公司自93年11月間起至同年12月間止，並無
    向財葆企業有限公司（下稱財葆公司）、乙銓科技有限公司
    （下稱乙銓公司）等虛設公司進貨之事實，竟取得上開公司
    所開立如附表1 所示不實統一發票6 紙，使義理公司逃漏應
    繳稅額達新臺幣（下同）1,231,661 元；又明知義理公司於
    同時期並無實際銷貨之事實，卻開立金額達25,000,000元之
    不實統一發票共12紙，供開立工程股份有限公司（下稱開立
    公司）充當進項憑證使用，進而持以申報扣抵銷項稅額統一
    發票，幫助開立公司逃漏營業稅額共計12,500,000元；(二)復
    明知捷昇和公司自93年11月間起至94年2 月間止，並無向乙
    銓公司、永盛豐實業有限公司（下稱永盛豐公司）等虛設行
    號進貨之事實，竟取得前述公司所開立如附表2 所示不實之
    統一發票共16紙，使義理公司逃漏應繳稅額達1,724,772 元
    ；另明知捷昇和公司於同時期並無實際銷貨之事實，卻開立
    如附表3 所示金額35,078,600元之不實統一發票共28紙，提
    供附表3 所示公司充當進項憑證使用，進而持以申報扣抵銷
    項稅額統一發票，幫助該等公司逃漏營業稅額計1,753,930
    元，足生損害於稅捐稽徵機關對於課稅管理之正確性及課稅
    之公平性。
二、案經財政部臺灣省北區國稅局函請臺灣板橋地方法院檢察署
    檢察官偵查起訴。
    理  由
一、程序部分：按除被告所犯為死刑、無期徒刑、最輕本刑為三
    年以上有期徒刑之罪或高等法院管轄第一審案件者外，於第
    一次審判期日前之準備程序進行中，被告先就被訴事實為有
    罪之陳述時，審判長得告知被告簡式審判程序之旨，並聽取
    當事人、代理人、辯護人及輔佐人之意見後，裁定進行簡式
    審判程序，刑事訴訟法第273 條之1 第1 項定有明文。經核
    ，本件被告甲○○所犯係死刑、無期徒刑、最輕本刑為三年
    以上有期徒刑以外之罪，其於準備程序中就被訴事實為有罪
    之陳述，經法官告知簡式審判程序之旨，並聽取公訴人、被
    告之意見後，本院爰依首揭規定，合議裁定由受命法官獨任
    進行簡式審判程序，合先敘明。
二、訊據被告甲○○於偵查及本院審理時坦承前揭事實不諱，並
    有財政部臺灣省北區國稅局義理公司查緝案件稽查報告（含
    營業稅稅籍資料查詢作業清單、專案申請調檔統一發票查核
    清單、專案申請調檔統一發票查核名冊、營業進銷項交易對
    象彙加明細表、申報書跨中心查詢明細表、財政部臺灣省北
    區國稅局欠稅總歸戶查詢情形表、涉嫌虛設行號相關資料分
    析、營業登記地址現場勘查紀錄表、勘查照片、義理公司設
    立登記申請書、公司章程、申請設立委託書、設立登記表、
    營利事業統一發證設立登記申請書、經濟部92年12月18日經
    授中字第09233153210 號函、經濟部93年8 月18日經授中字
    第09332603710 號函、經濟部93年10月1 日經授中字第0933
    2800900 號函、經濟部94年1 月4 日經授中第00000000000
    號函、經濟部94年3 月18日經授中字第0943182576 0號函、
    臺北縣政府營利事業登記證）、捷昇和公司查緝案件稽查報
    告（含財政部臺灣省北區國稅局96年8 月1 日北區國稅審四
    字第0960021884B 號函、不實統一發票相關資料分析表、捷
    昇和公司基本資料查詢、臺北縣政府營利事業登記公示詳細
    資料、營業稅籍資料查詢作業清單、臺北縣政府營利事業登
    記核准通知書、捷昇和公司章程、設立登記申請書、變更登
    記表、新開業營業人訪問卡、營利事業統一發證登記申請書
    、經濟部93年5 月13日經授中字第0933211830號函、經濟部
    93年10月1 日經授中字第09332800630 號函、經濟部94年1
    月4 日經授中字第09431509970 號函、經濟部94年5 月24日
    經授中字第09432177250 號函、財政部臺灣省北區國稅局談
    話記錄、林瑞玲事務所說明書、申報跨中心查詢明細表、營
    業稅年度資料查詢進項來源明細、營業進銷項交易對象彙加
    明細表、開立不實統一發票相關資料分析表、涉嫌虛設行號
    相關資料分析表、欠稅總歸戶查詢情形表）等附卷可稽，是
    被告之前開自白，應合於事實。本件事證業臻明確，被告犯
    行堪為認定，應依法論科。
三、按被告行為後，商業會計法業於95年5 月24日修正公布，於
    同年月26日生效，修正前商業會計法第71條之法定刑為5 年
    以下有期徒刑、拘役或科或併科新臺幣15萬元以下罰金，修
    正後商業會計法第71條之法定刑為5 年以下有期徒刑、拘役
    或科或併科新臺幣60萬元以下罰金，比較新舊法結果，自以
    修正前商業會計法第71條規定較有利於被告。
四、次按，刑法部分條文於94年2 月2 日修正公布，並於95年7
    月1 日施行，現行刑法第2 條規定：「行為後法律有變更者
    ，適用行為時之法律。但行為後之法律有利於行為人者，適
    用最有利於行為人之法律。」改採從舊從輕原則，此係規範
    行為後法律變更所生新舊法律比較適用之準據法。所謂行為
    後法律有變更者，包括構成要件之變更而有擴張或限縮，或
    法定刑度之變更。行為後法律有無變更，端視所適用處罰之
    成罪或科刑條件之實質內容，修正前後法律所定要件有無不
    同而斷。新舊法條文之內容有所修正，除其修正係無關乎要
    件內容之不同或處罰之輕重，而僅為文字、文義之修正或原
    有實務見解、法理之明文化，或僅條次之移列等無關有利或
    不利於行為人，非屬該條所指之法律有變更者，可毋庸依該
    規定為新舊法之比較，而應依一般法律適用原則，適用裁判
    時法（最高法院95年度第21次刑事庭會議決議參照）外，即
    應適用刑法第2 條第1 項之規定，為「從舊從輕」之比較。
    而比較時，應就罪刑有關之事項，如共犯、未遂犯、想像競
    合犯、牽連犯、連續犯、結合犯，以及累犯加重、自首減輕
    及其他法定加減原因（如身分加減）與加減例等一切情形，
    綜合全部罪刑之結果而為比較，予以整體適用（最高法院95
    年度第8 次刑事庭會議決議參照）。乃因各該規定皆涉及犯
    罪之態樣、階段、罪數、法定刑得或應否加、減暨加減之幅
    度，影響及法定刑或處斷刑之範圍，各該罪刑規定須經綜合
    考量整體適用後，方能據以限定法定刑或處斷刑之範圍，於
    該範圍內為一定刑之宣告。是宣告刑雖屬單一之結論，實係
    經綜合考量整體適用各相關罪刑規定之所得。宣告刑所據以
    決定之各相關罪刑規定，具有適用上之「依附及相互關聯」
    之特性，自須同其新舊法之適用。而「法律有變更」為因，
    再經適用準據法相互比較新舊法之規定，始有「對被告有利
    或不利」之結果，兩者互為因果。茲就本件新舊法比較結果
    說明如下：
  (一)就商業會計法第71條第1 款、稅捐稽徵法第43條第1 項之法
    定本刑中關於罰金刑之規定，因刑法第33條第5 款業經修正
    ，罰金最低額由銀元1 元提高為新臺幣10 00 元以上，並以
    百元為單位，經新舊法比較，應以行為時之刑法第33條第5
    款規定有利於被告。
  (二)刑法第28條關於共同正犯之規定，將原規定之「實施」，修
    正為「實行」，惟此修正就本件被告共同「實行」犯罪之情
    形而言，並無有利或不利之影響，無新舊法比較適用之問題
    ，應依一般法律適用原則，適用裁判時法（最高法院95年度
    台上字第5589號判決意旨參見）。
  (三)稅捐稽徵法第43條第1 項之幫助逃漏稅捐罪，為稅捐稽徵法
    之特別規定，屬於一獨立之犯罪型態，與刑法上幫助犯之具
    絕對從屬性者不同，不必有正犯之存在亦能成立犯罪，自不
    適用刑法第30條修正前後之規定，承此，故無比較幫助犯新
    舊法問題。
  (四)修正前牽連犯及連續犯之性質，通說認為乃該當於數個犯罪
    構成要件，僅立法上，採裁判上一罪主義，於刑法修正後，
    其相類情形，通常屬數罪併罰類型，依本件事實之情狀亦屬
    之。參之，修正前本件下述應論之罪間，牽連犯之科刑範圍
    ，相較於修正後數罪併罰之科刑範圍，自以舊法有利於被告
    ，故亦應適用刑法修正前之規定
  (五)刑法第41條第1 項前段修正前係規定：「犯最重本刑為五年
    以下有期徒刑以下之刑之罪，而受六個月以下有期徒刑或拘
    役之宣告，因身體、教育、職業、家庭之關係或其他正當事
    由，執行顯有困難者，得以一元以上三元以下折算一日，易
    科罰金。」復依修正前罰金罰鍰提高標準條例第2 條前段（
    現已刪除）規定，就其原定數額提高為100 倍折算1 日，則
    依修正前之易科罰金折算標準，應以銀元300 元折算1 日，
    經折算為新臺幣後，應係以新臺幣900 元折算為1 日。新修
    正刑法第41條第1 項前段則規定：「犯最重本刑為五年以下
    有期徒刑以下之刑之罪，而受六個月以下有期徒刑或拘役之
    宣告者，得以新臺幣一千元、二千元或三千元折算一日，易
    科罰金。」比較此部分修正，以修正前規定有利於被告。
  (六)綜合比較結果，以修正前規定對被告有利，自應整體適用該
    修正前相關規定。
五、茲按，統一發票乃證明事項之經過而為造具記帳憑證所根據
    之原始憑證，商業負責人如明知為不實之事項，而開立不實
    之統一發票，係犯商業會計法第71條第1 款之以明知為不實
    之事項而填製會計憑證罪，該罪為刑法第215 條業務上登載
    不實文書罪之特別規定，依特別法優於普通法之原則，自應
    優先適用，無論以刑法第215 條業務上登載不實文書罪之餘
    地（最高法院92年度台上字第6171號、94年台非字第98號判
    決意旨參照）。核被告與「李道涵」先後填製不實會計憑證
    、幫助他人逃漏稅捐，所為係犯修正前商業會計法第71條第
    1 款之商業負責人填製不實會計憑證罪，及稅捐稽徵法第43
    條第1 項之幫助他人逃漏稅捐罪。其與「李道涵」間有犯意
    聯絡，並各有行為分擔，是為共同正犯。其等先後多次實施
    前揭犯行，均時間緊接，且方法各相同，所犯各係構成要件
    相同之罪，依刑法修正前學說及實務通說所見，認係分別基
    於概括犯意反覆而為，是均為連續犯，皆應依修正前刑法第
    56條規定，各以一罪論，並加重其刑。其所犯上開2 罪間，
    依修正前學說及實務通說見解，則認為有方法與結果間之牽
    連犯關係，是應依修正前刑法第55條規定，從一情節較重之
    共同幫助連續商業負責人填製不實罪處斷。本院爰審酌被告
    提供其身分資料供不法人士使用，助長不法之人遂行虛開發
    票之犯罪風氣，致稅捐機關無法如實核課稅捐，擾亂稅捐核
    課秩序，影響國家稅收，且本件逃漏稅捐金額不斐，稅捐機
    關及犯罪偵查機關亦因而難以追查該不法份子之真實身分，
    是其行為實屬可議，被告雖非基於直接故意為之，但仍有間
    接故意，自無從阻免本件犯行之成立，其所為自應受有相當
    程度之刑事非難，另盱衡被告尚能坦承犯行，其擔當之犯罪
    角色僅係人頭，並非不法集團之成員，故可責性相對較輕，
    及參酌其智識程度、社會地位屬經濟之弱勢者、現有資力、
    本件並未獲取利益、年事已高等一切情狀，爰量處如主文所
    示之宣告刑，並依刑法修正前相關規定，諭知易科罰金之折
    算標準。再本件被告犯罪後，中華民國九十六年罪犯減刑條
    例業已制定，經總統於96年7 月4 日公布，同年月16日生效
    施行，查本件被告之犯罪時間，均係在96年4 月24日以前，
    其所犯之罪，核諸中華民國九十六年罪犯減刑條例第2 條第
    1 項、第3 條等規定，悉合於減刑條件，爰依該條例第2 條
    第1 項第3 款、第9 條等規定，減其宣告刑二分之一，並依
    修正前之刑法相關規定，諭知易科罰金之折算標準。
六、起訴書另認被告前開行為，尚涉犯稅捐稽徵法第41條之逃漏
    稅捐罪嫌等語。惟按犯罪事實應依證據認定之，無證據不得
    認定犯罪事實；又不能證明被告犯罪者，應諭知無罪之判決
    ，刑事訴訟法第154 條第2 項、第301 條第1 項分別定有明
    文。查義理公司及捷昇和公司乃一無實際營業事實之虛設行
    號，即無銷貨之事實，則無對其課徵營業稅捐之餘地。而依
    營業稅法第1 條規定，在中華民國境內銷售貨物或勞務及進
    口貨物，均應依營業稅規定課徵營業稅，是以，虛設行號係
    以販售統一發票牟利為目的，並無銷售貨物或勞務之事實，
    故非營業稅課稅範圍，不得對其科徵營業稅等情，財政部臺
    北市國稅局95年2 月9 日財北國稅審三字第0950208291號函
    、同年2 月27日才北國稅審三字第095020875A號函亦同此見
    解，此外，復查無積極證據足資證明被告有此部分之逃漏稅
    捐及不實記入帳冊之犯行，被告此部分行為應屬不能證明犯
    罪。公訴意旨既認被告此等部分犯嫌，與前開論罪之犯罪，
    有牽連犯之裁判上一罪關係，故不另為無罪判決之諭知。
據上論斷，應依刑事訴訟法第452 條、第299 條第1 項前段，稅
捐稽徵法第43條第1 項，95年5 月24日修正前商業會計法第71條
第1 款，刑法第2 條第1 項前段、第11條前段、第28條、95年7
月1 日修正前第56條、95年7 月1 日修正前第55條、95年7 月1
日修正前第41條第1 項前段，95年7 月1 日廢止前罰金罰鍰提高
標準條例第2 條，中華民國96年罪犯減刑條例第2 條第1 項第3
款、第7 條、第9 條，判決如主文。
本案經檢察官黃佳權到庭執行職務。
中    華    民    國    97    年    11    月    27    日
                    刑事第一庭  法  官  朱敏賢
上列正本證明與原本無異。
如不服本判決，應於判決送達後10日內敘明上訴理由，向本院提
出上訴狀 (應附繕本)，上訴於臺灣高等法院。其未敘述上訴理
由者，應於上訴期間屆滿後20日內向本院補提理由書「切勿逕送
上級法院」。
                                書記官  李郁禎
中    華    民    國    97    年    11    月    28    日
附表1 ：
┌──┬───────┬───┬─────┬───┬────┐
│項目│營業人名稱    │統一發│銷售額（元│稅額（│營業狀況│
│    │              │票張數│）        │元）  │        │
├──┼───────┼───┼─────┼───┼────┤
│ 1  │財葆公司      │  3   │12,805,000│640,25│虛設行號│
│    │              │      │          │1     │        │
├──┼───────┼───┼─────┼───┼────┤
│ 2  │乙銓公司      │  3   │11,828,200│591,41│虛設行號│
│    │              │      │          │0     │        │
├──┼───────┼───┼─────┼───┼────┤
│總計│              │  6   │24,633,200│1,231,│        │
│    │              │      │          │61    │        │
└──┴───────┴───┴─────┴───┴────┘
附表2 ：
┌──┬───────┬───┬─────┬───┬────┐
│項目│營業人名稱    │統一發│銷售額（元│稅額（│營業狀況│
│    │              │票張數│）        │元）  │        │
├──┼───────┼───┼─────┼───┼────┤
│ 1  │乙銓公司      │  15  │33,020,400│1,651,│虛設行號│
│    │              │      │          │22    │        │
├──┼───────┼───┼─────┼───┼────┤
│ 2  │永盛豐公司    │   1  │1,475,000 │73,750│虛設行號│
│    │              │      │          │      │        │
├──┼───────┼───┼─────┼───┼────┤
│總計│              │  16  │34,495,400│1,724,│        │
│    │              │      │          │72    │        │
└──┴───────┴───┴─────┴───┴────┘
附表3 ：
┌──┬─────┬───────────┬───────────┐
│項目│營業人名稱│開立之統一發票銷售明細│提出申報扣抵明細      │
│    │          ├──┬────┬───┼──┬────┬───┤
│    │          │張數│銷售額（│稅額（│張數│銷售額（│稅額（│
│    │          │    │元）    │元）  │    │元）    │元）  │
├──┼─────┼──┼────┼───┼──┼────┼───┤
│ 1  │永世友營造│ 3  │1,500,00│75,000│ 3  │1,500,00│75,000│
│    │有限公司  │    │0       │      │    │0       │      │
├──┼─────┼──┼────┼───┼──┼────┼───┤
│ 2  │開立公司  │ 3  │20,900,0│1,045,│ 6  │20,900,0│1,045,│
│    │          │    │00      │000   │    │00      │000   │
├──┼─────┼──┼────┼───┼──┼────┼───┤
│ 3  │智煥科技有│ 22 │12,678,6│633,93│ 22 │12,678,6│633,93│
│    │限公司    │    │00      │0     │    │00      │0     │
└──┴─────┴──┴────┴───┴──┴────┴───┘
附錄本案論罪科刑法條：
民國95年5 月24日修正前商業會計法第71條
商業負責人、主辦及經辦會計人員或依法受託代他人處理會計事
務之人員有下列情事之一者，處五年以下有期徒刑、拘役或科或
併科新臺幣十五萬元以下罰金：
  一、以明知為不實之事項，而填製會計憑證或記入帳冊。
  二、故意使應保存之會計憑證、會計帳簿報表滅失毀損。
  三、偽造或變造會計憑證、會計帳簿報表內容或毀損其頁數。
  四、故意遺漏會計事項不為記錄，致使財務報表發生不實之結
      果。
  五、其他利用不正當方法，致使會計事項或財務報表發生不實
      之結果。
稅捐稽徵法第43條
教唆或幫助犯第四十一條或第四十二條之罪者，處三年以下有期
徒刑、拘役或科新台幣六萬元以下罰金。
稅務人員、執行業務之律師、會計師或其他合法代理人犯前項之
罪者，加重其刑至二分之一。
稅務稽徵人員違反第三十三條規定者，除觸犯刑法者移送法辦外
，處一萬元以上五萬元以下罰鍰。


司法院資訊處製作；財團法人民間司法改革基金會備份。
